臺灣臺中地方法院民事判決
111年度簡上字第272號
上  訴  人  佰郡建設有限公司

法定代理人  劉宗烈  
訴訟代理人  周進文律師
被上訴人    廖云婕  
訴訟代理人  廖竟妏  
            廖之華  
            林佳儒律師
上列當事人間請求排除侵害事件，上訴人對於民國111年5月19日
本院臺中簡易庭110年度中簡字第1131號第一審判決提起上訴，
本院於111年11月18日言詞辯論終結，判決如下：
    主      文
上訴駁回。
上訴訴訟費用由上訴人負擔。
    事實及理由
壹、程序部分：
一、按當事人法定代理人代理權消滅者，訴訟程序在有法定代理
    人承受其訴訟以前當然停止；承受訴訟人，於得為承受時，
    應即為承受之聲明，民事訴訟法第170條、第175條定有明文
    。查被上訴人起訴時上訴人之法定代理人為羅進源，然本件
    訴訟繫屬中，上訴人法定代理人已變更為劉宗烈，有公司變
    更登記表附卷可考（見本院卷第87頁），並經上訴人法定代
    理人劉宗烈具狀聲明承受訴訟，有民事聲明承受訴訟狀在卷
    可參（見本院卷第85頁），核與前開規定相符，應予准許。
二、次按當事人至第二審程序，違背民事訴訟法第447條規定，
    提出新攻擊或防禦方法，如他造已表示無異議或無異議而就
    該訴訟有所聲明或陳述者，即喪失責問權，此項程序上之瑕
    疵，亦因其不責問而為補正，此觀同法第197條第1項之規定
    自明（最高法院100年度台上字第2005號裁定意旨參照）。
    經查，上訴人於上訴後始具狀主張本件有民法第425條之1法
    定租賃權之適用，此等攻擊防禦方法於原審均未提出。經本
    院闡明後，被上訴人僅於111年11月18日具狀表示上訴人此
    部分辯解均非事實，進而主張上訴人之主張無據（見本院卷
    第139頁）。本院審酌上情，認被上訴人對此已無異議而為
    辯論，根據上述說明，自應許上訴人於本院所行第二審程序
    中提出前開新攻擊防禦方法。
貳、兩造主張：
一、被上訴人主張：
  ㈠被上訴人於原審起訴主張：　　　　
  1.被上訴人所有坐落於臺中市○○區○○段0000000地號土地（下
    稱系爭土地），與上訴人所有坐落同地段455-119地號土地
    相鄰，相鄰處由建造本社區（即博星泊心社區）之博星建設
    股份有限公司（下稱博星建設）築有共用之圍牆（下稱系爭
    圍牆）。被上訴人於109年7月4日發現上訴人未得被上訴人
    同意，逕於系爭圍牆上方搭建如臺中市中興地政事務所111
    年2月8日興土測字第016600號複丈成果圖（下稱附圖）所示
    A部分之欄杆及雨遮（下稱系爭欄杆及雨遮）。經兩造於109
    年7月11日本社區管委會會議中取得共識，即由被上訴人申
    請地籍圖等相關圖說，若圖說中系爭圍牆有標示中線，上訴
    人願將上開欄杆及雨遮退回圍牆中央；嗣於109年8月22日管
    委會會議中，並達成上訴人增設之欄杆確已超過系爭圍牆中
    線之結論。
　2.兩造間並無分管契約存在，上訴人擅自設置系爭欄杆及雨遮
　  之支撐處在系爭土地上方空間，被上訴人自可依民法第767
　  條第1項前段及中段之規定，請求上訴人拆除，並將該部分
　  之土地騰空返還被上訴人，但不請求上訴人拆除系爭圍牆。
  　又上訴人無權占用系爭土地，堪認上訴人因使用系爭土地而
　  受有利益，並致被上訴人受有損害，是被上訴人另依民法第
　  179條規定請求上訴人返還相當於租金之不當得利，並以被
　  上訴人知悉之日即109年7月4日作為請求不當得利之起算點
　  ，經計算後，上訴人每年應給付被上訴人相當於租金之不當
　  得利應為66元。
　㈡被上訴人於上訴審補陳：
    系爭圍牆係坐落於系爭土地與上訴人同段455-119地號土地
    之分界，除作為上訴人建物之牆壁外，亦作為兩造間區分土
    地界線所用。被上訴人之建物（地下室天井空間）與系爭圍
    牆及其延伸範圍即鄰地455-120、455-121地號土地之圍牆，
    有所連接，且被上訴人亦有使用該圍牆，故系爭圍牆應以土
    地所有權界線區隔，而為兩造所共有，非為上訴人單獨所有
    。又系爭欄杆及雨遮既位於系爭土地之上方，亦為土地所有
    權之範圍，上訴人並無占有土地之正當權源。本件就系爭圍
    牆與系爭土地間並無民法第425條之1規定之法定租賃關係存
    在。
二、上訴人抗辯：
  ㈠上訴人於原審陳述：
　  系爭圍牆應全數屬上訴人所有，且上訴人戶之後院圍牆及隔
    柵均位於自有土地上。縱認系爭圍牆為兩造共有，亦有分管
    約定由上訴人使用，被上訴人於本件請求違反該分管約定，
    且請求越界之鐵窗部分僅0.21平方公尺，如依其請求拆除上
    開範圍，將使該鐵窗全部無法保留而須拆除，如此上訴人損
    失甚大，而對被上訴人則無任何利益可言，被上訴人顯有權
    利濫用之情事。
　㈡上訴人於上訴審補陳：
　1.系爭欄杆及雨遮係坐落於系爭圍牆上，並非坐落於系爭土地
    上，則被上訴人是否得基於系爭土地所有權，請求上訴人拆
    除欄杆及雨遮，尚有疑義。如被上訴人並非系爭圍牆之所有
    權人，或上訴人有權將系爭欄杆及雨遮設置於系爭圍牆上，
    被上訴人即不得請求上訴人拆除系爭欄杆及雨遮，此與系爭
    圍牆是否坐落於系爭土地上，並無關連。
　2.系爭圍牆既為博星建設所興建，且為上訴人建物之一部分，
　  縱系爭圍牆有越界占用系爭土地，依民法第425條之1規定，
　  亦應認系爭圍牆與所占用系爭土地間，有租賃關係存在，而
　  非無權占用。系爭圍牆既非無權占用系爭土地，則設置於系
    爭圍牆上之欄杆、雨遮，更非無權占用系爭土地　
三、被上訴人於原審聲明請求：㈠上訴人應將坐落系爭土地上如
    附圖所示A部分面積0.21平方公尺之欄杆及雨遮拆除，並將
    土地返還被上訴人。㈡上訴人應給付被上訴人自109年7月4日
    起至拆除前項建物及返還前項土地之日止，按年給付66元。
    原審經審理後，認被上訴人之請求一部有理由，一部無理由
    ，而判決：「㈠上訴人應將坐落系爭土地上如附圖所示A部分
    面積0.21平方公尺之欄杆及雨遮拆除。㈡上訴人應給付被上
    訴人自109年7月4日起至拆除前項欄杆及雨遮之日止，按年
    給付20元。」。上訴人就其敗訴部分，聲明不服，提起上訴
    ，其上訴聲明為：「原判決不利於上訴人部分廢棄；上廢棄
    部分，被上訴人第一審之訴駁回。」被上訴人答辯聲明：上
    訴駁回。
　　（被上訴人就其敗訴部分即「返還土地」部分及不當得利金
    額「逾20元」與不當得利計算終期不包括「返還土地」部分
    ，未據聲明不服，不在本院審理範圍）
參、兩造不爭執及爭執事項
一、不爭執事項：
  ㈠依臺中市中興地政事務所110年8月2日興土測字第149600號土
    地複丈成果圖所示，系爭圍牆係坐落於被上訴人所有系爭45
    5-122地號土地與上訴人所有455-119地號土地之相鄰處。（
    見補字卷第21、23頁，原審卷第147頁，本院卷第49頁）
  ㈡系爭圍牆係由博星建設所興建，而設於系爭圍牆上如附圖所
    示編號A部分之欄杆及雨遮占用面積為0.21平方公尺，則為
    上訴人所搭建。（見原審卷第111頁，本院卷第115頁）
二、爭執事項： 
　㈠被上訴人依民法第767條第1項前段及中段規定，請求上訴人
    拆除如附圖所示編號A部分之欄杆及雨遮，有無依據？此涉
    及上訴人所設如附圖所示編號A部分之欄杆及雨遮是否位於
    系爭土地上方？上訴人主張本件有民法第425條之1租賃關係
    之適用，有無理由？
  ㈡被上訴人請求上訴人給付不當得利，有無理由？
　㈢被上訴人提起本件訴訟是否權利濫用？
肆、本院判斷：
一、就拆除欄杆及雨遮部分：
　　按民法第767條第1項前段及中段規定：「所有人對於無權占
    有或侵奪其所有物者，得請求返還之。對於妨害其所有權者
    ，得請求除去之。」又當事人主張有利於己之事實者，就其
    事實有舉證之責任，民事訴訟法第277條亦定有明文。本件
    被上訴人主張其所有之系爭土地上遭上訴人所搭建之系爭欄
    杆及雨遮無權占用，妨害被上訴人所有權之行使，請求上訴
    人拆除之等情，已為上訴人所否認，則依舉證責任分配原則
    ，對於上訴人所搭建之系爭欄杆及雨遮有占用系爭土地之事
    實，應由被上訴人負舉證之責任；至於上訴人抗辯其係有權
    占用而非無權占用乙節，就上訴人占用系爭土地係有正當權
    源存在之事實，自應由上訴人負舉證之責任。經查：
　㈠上訴人所搭建系爭欄杆及雨遮係搭建於系爭圍牆上，且坐落
    位置已有占用被上訴人所有系爭土地上方，其占用面積係0.
    21平方公尺等情，業經原審會同兩造及臺中市中興地政事務
    所測量人員於110年9月15日勘驗明確，製有勘驗筆錄、現場
    照片（見原審卷109至126頁），及土地複丈成果圖（見原審
    卷301、303頁）可憑。故本件系爭圍牆及上訴人所搭建之系
    爭欄杆及雨遮，客觀上均有占用到被上訴人所有之系爭土地
    乙情，應足認定。上訴人抗辯其後院之系爭圍牆及欄杆雨遮
    均位於其自有土地上乙情，顯與事實不符，要無足採。
　㈡系爭圍牆係由博星建設所興建，作為區隔兩造所有之土地之
    共用圍牆乙節，已為兩造所不爭執。而系爭圍牆雖有占用被
    上訴人所有之系爭土地，然依被上訴人所自陳之事實，可知
    系爭圍牆占用被上訴人之土地係博星公司徵得被上訴人之同
    意所為並作為共用圍牆使用，故就系爭圍牆占用被上訴人所
    有系爭土地，當屬有權占用。然土地所有權之權利範圍及於
    土地之上下，被上訴人同意博星公司興建系爭圍牆占用其所
    有之系爭土地，亦僅限於系爭圍牆得以占用，至於系爭圍牆
    上方，當不在被上訴人同意之範圍，任何人自不得未經被上
    訴人之同意設置工作物。另被上訴人同意系爭圍牆得占用系
    爭土地，僅係被上訴人不得請求興建人（即博星公司）及其
    後之取得人拆除系爭圍牆而已，尚與多數人共有土地時共有
    人間得成立土地使用之分管契約概念無涉，上訴人此部分之
    主張顯無足採。
　㈢依民法第811條規定：「動產因附合而為不動產之重要成分者
    ，不動產所有人，取得動產所有權。」所謂重要成分係指兩
    物結合後，非經毀損或變更其物之性質，不能分離者而言。
    本件上訴人所搭建之系爭欄杆及雨遮，雖係固定於系爭圍牆
    上，然系爭欄杆及雨遮尚非屬系爭圍牆之重要成分而得與系
    爭圍牆同視。故上訴人所搭建之系爭欄杆及雨遮仍屬得分離
    之工作物，既已越界占用被上訴人所有之系爭土地，自仍屬
    無權占用，被上訴人依法仍得請求上訴人拆除之。
　㈣上訴人抗辯系爭圍牆既為博星建設所興建，且為上訴人建物
    之一部分，縱系爭圍牆有越界占用系爭土地，依民法第425
    條之1規定，亦應認系爭圍牆與所占用系爭土地間，有租賃
    關係存在，而非無權占用等語。然本件有爭執者係上訴人所
    搭建性質上屬獨立工作物之系爭欄杆及雨遮可否占用上訴人
    所有系爭土地之問題，而系爭圍牆本係有權占用被上訴人所
    有系爭土地，且本件被上訴人所同意者僅限於系爭圍牆得以
    占用系爭土地，至於系爭圍牆上方，當不在被上訴人同意之
    範圍，任何人自不得未經被上訴人之同意設置工作物等情，
　　業如前述，本件情節尚與民法第425條之1有關土地所有人與
    房屋所有人之法定租賃關係規定無涉，上訴人此部分之抗辯
    ，顯無足取。
　㈤本上所述，上訴人所搭建之系爭欄杆及雨遮既無權占用被上
    訴人所有系爭土地，其占用面積係如附圖所示A所示0.21平
    方公尺，則被上訴人依民法第767條第1項中段規定請求上訴
    人拆除之，自屬有據，應予准許。
二、就不當得利部分：
　㈠按無法律上之原因而受利益，致他人受損害者，應返還其利
    益，民法第179條定有明文。另請求返還不當得利，以無法
    律上之原因而受利益，致他人受有損害為其要件，故其得請
    求返還之範圍，應以對方所受之利益為度，非以請求人所受
    損害若干為準，無權占有他人土地，可能獲得相當於租金之
    利益為社會通常之觀念，是占用人抗辯其占有系爭土地所得
    之利益，僅相當於法定最高限額租金之數額，尚屬可採（最
    高法院61年臺上字第1695號判決意旨參照）。本件被上訴人
    主張其於109年7月4日始知被告在系爭圍牆上設置之欄杆、
    雨遮占用其所有之系爭土地，而以該日作為請求不當得利之
    起算點，核屬有理，應予准許。
　㈡城市地方房屋之租金，以不超過土地及其建築物申報總價額
    年息10%為限，該規定於租用基地建築房屋準用之；又所謂
    土地總價額係以法定地價為準，而法定地價係土地所有權人
    依土地法所申報之地價，在實施平均地權條例地區，係指土
    地所有權人於地政機關舉辦規定地價或重新規定地價時之公
    告申報期間內自行申報之地價，如土地所有權人未於公告期
    間申報地價者，以公告地價80%為其申報地價，土地法第97
    條第1項、第105條、第148條、土地法施行法第25條、平均
    地權條例第16條分別定有明文。又基地租金之數額，除以基
    地申報地價為基礎外，尚須斟酌基地之位置，工商業繁榮之
    程度，承租人利用基地之經濟價值及所受利益等項，並與鄰
    地租金相比較，以為決定，並非必達申報總地價年息10%最
    高額（最高法院68年臺上字第3071號判決意旨參照）。本院
    酌以附圖A所示之欄杆、雨遮所占用之系爭土地範圍，位在
    系爭社區被上訴人建物後方，並無與任何對外道路相連，而
    系爭社區為透天型之住宅社區、並無商業活動、上訴人所占
    用之面積為0.21平方公尺、被上訴人主張排除侵害之目的係
    為了在系爭圍牆上裝設鐵窗、避免日後造成產權紛爭、影響
    交易（見原審卷第211、329頁）等情，認上訴人因無權占有
    被上訴人所有系爭土地所生相當於租金利益之不當得利，應
    以系爭土地申報地價年息3%為適當。
　㈢查被上訴人所有之系爭土地，其申報地價為每平方公尺3,120
    元，有土地登記謄本在卷足佐（見補字卷第21頁），上訴人
    於系爭圍牆上設置如附圖A所示之欄杆、雨遮，面積為0.21
    平方公尺，依此計算，被上訴人得請求自109年7月4日起至
    上訴人拆除系爭圍牆上如附圖A所示之欄杆、雨遮之日止，
    按年給付20元（3,120×0.21×3%＝20，元以下4捨5入）。
三、按權利之行使，是否以損害他人為主要目的，應就權利人因
    權利行使所能取得之利益，與他人及國家社會因其權利行使
    所受之損失，比較衡量以定之。倘其權利之行使，自己所得
    利益極少而他人及國家社會所受之損失甚大者，非不得視為
    以損害他人為主要目的，此乃權利社會化之基本內涵所必然
    之解釋（最高法院71年度臺上字第737號判決意旨參照）。
    故行使權利者，主觀上若非專以損害他人為主要目的時，縱
    因權利之行使致影響相對人之利益時，亦難認係權利濫用。
　　本件上訴人於系爭圍牆上設置欄杆、雨遮之舉，已對被上訴
    人之系爭土地所有權造成妨害，是被上訴人基於土地所有人
    地位，為保障所有物之完整利用、收益，請求上訴人將無權
    占有系爭土地上方空間之如附圖所示A部分欄杆、雨遮拆除
    ，係屬被上訴人權利之正當行使，難認係專以損害上訴人之
    目的而行使權利，並無違反誠信原則及權利濫用之情形。
　　又本件上訴人所設置之工作物，客觀上其經濟價值非高，且
    被上訴人之土地遭占用，影響被上訴人之土地利用價值及日
    後交易時之價值，兩相比較，可知被上訴人係合法行使其權
    利，且對上訴人所受經濟上不利益亦非重大，故被上訴人所
    為，尚難認係以損害他人為主要目的之權利濫用行為。
四、綜上，被上訴人依民法第767條第1項中段物上請求權之規定
    及第179條不當得利之規定，請求「上訴人應將坐落系爭土
    地上如附圖所示A部分面積0.21平方公尺之欄杆及雨遮拆除
    ；上訴人應給付被上訴人自109年7月4日起至拆除前項欄杆
    及雨遮之日止，按年給付20元」，為有理由，應予准許，原
    審就此部分為上訴人敗訴之判決，認事用法均無違誤，上訴
    人執陳詞指摘原判決不當，提起本件上訴，經核均無理由，
    應駁回其上訴。
伍、據上論結，本件上訴為無理由，依民事訴訟法第436條之1第
    3項、第449條第1項、第78條，判決如主文。
中　　華　　民　　國　　111 　年　　12 　　月　　9　　日
                  民事第二庭  審判長法  官  呂麗玉
　　　　　　　　　
                                    法  官  江奇峰
　　　　　　　　　　　　　　　　　　　
                                    法  官  李悌愷
正本係照原本作成。
不得上訴。
中　　華　　民　　國　　111 　年　　12 　　月　　9　　日
                                    書記官  廖春玉